【裁判字號】    98,家抗,12
【裁判日期】    981130
【裁判案由】    變更子女姓氏
【裁判全文】
臺灣花蓮地方法院民事裁定              98年度家抗字第12號
抗  告  人  乙○○
非訟代理人  林武順律師
相  對  人  甲○○
非訟代理人  丙○○
上列當事人間聲請變更子女姓氏事件，抗告人對於中華民國98年
4月8日本院98年度家聲字第33號裁定提起抗告，本院裁定如下：
    主  文
原裁定廢棄。
准乙○○（男、民國71年1月12日、身分證統一編號：Ｚ00000000
0號）變更姓氏為母姓「徐」。
聲請及抗告費用各新臺幣壹仟元由相對人負擔。
    理  由
一、抗告人於原審聲請及抗告意旨略以：相對人為抗告人之父，
    丁○○為抗告人之母。丁○○與相對人於民國68年1 月27日
    贅婚，育有徐振華及抗告人，嗣於74年10月29日離婚，抗告
    人年僅3 歲，由母監護並獨力扶養成人，相對人對抗告人則
    始終未予聞問，長期未盡扶養義務。抗告人非常感念母親獨
    力扶養之恩情，卻從姓一個棄養抗告人之人之姓氏，令抗告
    人心理難以接受。又相對人係贅婚，抗告人之兄徐振華乃從
    母姓，但抗告人卻從父姓，常致外人質疑，使抗告人困擾不
    堪。再者，抗告人之外祖父母往生前，要求丁○○要將抗告
    人變更從母姓「徐」，才能與徐振華繼承已過戶給丁○○之
    財產，該遺言雖無法律上效力，但基於孝道，抗告人自應遵
    從。抗告人現已成年，基於上開從父姓對抗告人心理、生活
    及繼承層面產生之不利影響，爰依民法第1059條第5 項規定
    ，聲請准將抗告人之姓氏變更為母姓「徐」。原審未予詳查
    ，遽以遍查全卷並無事實足認抗告人維持父姓有何不利之影
    響為由，駁回抗告人之聲請，自有未當，為此提起抗告，求
    為廢棄原裁定等語。
二、相對人則陳稱：其認同抗告人變更姓氏之理由，亦同意抗告
    人變更姓氏等語（見本院卷第44至45頁）。
三、按有下列各款情形之一，且有事實足認子女之姓氏對其有不
    利之影響時，父母之一方或子女得請求法院宣告變更子女之
    姓氏為父姓或母姓：一父母離婚者。二父母之一方或雙方死
    亡者。三父母之一方或雙方生死不明滿三年者。四父母之一
    方曾有或現有未盡扶養義務滿二年者，民法第1059條第5 項
    定有明文。基於姓名權為人格權之一部分，具有社會人格之
    可辨識性，姓氏除與身分安定及交易安全有關外，尚具有家
    族制度之表徵，故賦予父母之選擇權，且姓氏亦具個人對外
    表徵之功能，因應情勢變更，倘有事實足認子女之姓氏對其
    有不利之影響時，父母之一方或子女自得請求法院宣告變更
    子女之姓氏為父姓或母姓。又此次民法1059條第1至4項之修
    正，已明定父母於子女出生登記前，應以書面約定子女從父
    姓或母姓，至於子女出生後至成年前，及子女成年後，則各
    有一次變更姓氏之機會，足見立法政策已於兼顧身分安定及
    交易安全之前提下，相當程度放寬父母及子女決定姓氏之自
    主權限，從人格權發展之角度而言，立法者在此與個人自我
    形塑習習相關之姓氏問題上，賦予人民更多決定自我形象表
    述之權利，且改從父姓或母姓，並不影響子女與父母之自然
    血緣關係，亦不改變子女與父母之親子家庭關係，無悖我國
    固有之倫理道德，若符合法定要件，自當允准。再者，民法
    第1059條第5 項所謂「有事實足認子女之姓氏對其有不利之
    影響」，其規範較為抽象，實質內容必須透過解釋予以補充
    ，當事人陳述其身處之客觀環境或條件，與其所指原姓氏給
    予之負面影響之間，在社會評價上是否具有相當關聯性及重
    要性，倘當事人之主張未甚悖於人情事理，即應認當事人就
    此不利影響已盡舉證責任，並准其姓氏變更之聲請。另按民
    法規範父母子女間之法律關係，向以追求與維護子女之最佳
    利益為考量（民法第1055條至第1055條之2、第1089條第2項
    、第1094條第2項規定參照），法院依民法第1059條第5項規
    定為裁判時，依民法第1083條之1規定，準用民法第1055 條
    之1 之規定，應依子女之最佳利益定之，至於如何為子女之
    最佳利益，應權衡子女年齡、子女意願及人格發展之需要、
    家庭生活狀況、父母子女間或子女與其他共同生活之人間之
    感情狀態等情，如認變更姓氏對子女最為有利時，相對言，
    原姓氏對子女自屬有不利之影響，乃為當然。
四、經查，抗告人主張之事實，業據其提出戶籍謄本、繼承系統
    表、土地登記謄本（見本院卷第28至42頁）等件為證，且經
    證人即抗告人之母丁○○到庭證述明確，相對人亦認同抗告
    人主張之事實，綜上，堪信抗告人之主張為真實。本院審酌
    抗告人自其3 歲迄成年，均由其母丁○○獨力扶養，相對人
    在抗告人成長過程長期缺席，父子間感情疏離，致抗告人對
    相對人毫無認同感，抗告人因感冠父姓不僅讓自己感到難以
    忍受，並與其胞兄不同姓氏，在外人面前產生困擾，且影響
    其日後繼承其母家族之遺產，對其融入母親家族生活亦有妨
    礙等，足見抗告人維持冠父姓對其有不利之影響。又酌之抗
    告人為有識別能力之成年人，其既一再表明原姓氏對其有不
    利之影響，希望改為母姓，基於尊重抗告人之意願，並考量
    抗告人之自我認同、心理人格健全發展及家庭歸屬感需求等
    情，再參以相對人亦同意抗告人變更姓氏，本院認抗告人變
    更姓氏符合其最佳利益，抗告人之聲請，於法並無不合，應
    予准許。原審未注意及此，遽以遍查全卷並無事實足認抗告
    人維持父姓有何不利之影響，駁回抗告人之聲請，自有未洽
    。抗告意旨指摘原裁定不當，求予廢棄，為有理由，應由本
    院將原裁定廢棄，自為裁定如主文第二項所示。
五、據上論結，本件抗告為有理由，爰裁定如主文。
中    華    民    國    98    年    11    月    30    日
                  家事法庭審判長法  官  陳淑媛
                                法  官  陳燁真
                                法  官  吳韻馨
以上正本證明與原本無異。
如不服本裁定，僅得於收受本裁定正本送達後10日內，以適用法
規顯有錯誤為理由並委任律師為代理人，向本院提出再抗告狀，
，並經本院許可後始可再抗告，（須附繕本一份及繳納再抗告裁
判費新台幣1,000元）。
中    華    民    國    98    年    12    月    1     日
                                書記官  高明正


司法院資訊處製作；財團法人民間司法改革基金會備份。
